臺灣高等法院高雄分院刑事判決　　　　100年度上訴字第935號
上　訴　人
即　被　告　李春秋
　　　　　　李志源
　　　　　　劉尚廷
上　一　人
選任辯護人　呂郁斌律師
上列上訴人因妨害投票案件，不服臺灣澎湖地方法院中華民國10
0 年4 月27日第一審判決（起訴案號：臺灣澎湖地方法院檢察署
99年度偵字第788 號），提起上訴，本院判決如下：
    主  文
原判決關於劉尚廷、李志源部分均撤銷。
劉尚廷、李志源均無罪。
李春秋上訴駁回。
    事  實
一、緣澎湖縣將於民國99年6 月12日舉行第19屆村長及鄉民代表
    選舉，李春秋原設籍及居住在澎湖縣馬公市風櫃里風櫃尾79
    號之16，竟基於意圖使特定候選人當選，而虛偽遷徙戶籍取
    得投票權而為投票之犯意，於99年1 月19日，委由不知情之
    陳俊男將其戶籍遷至澎湖縣湖西鄉成功村港底47號，但未實
    際居住在澎湖縣湖西鄉成功村港底47號。嗣李春秋經澎湖縣
    選舉委員會編入澎湖縣第19屆村長及鄉民代表選舉第57投票
    所（湖西鄉成功村）選舉人名冊，而取得選舉澎湖縣湖西鄉
    成功村村長及鄉民代表之投票權，並於99年6 月12日前往投
    票，足以改變投票選舉人數之計算、得票率之基礎，以此方
    法使上開選舉之投票發生不正確之結果。
二、案經澎湖縣政府警察局移送臺灣澎湖地方法院檢察署檢察官
    偵查起訴。
    理  由
甲、有罪部分
一、證據能力之說明：查訪遷入戶籍人口表上之記載事項分別係
    警員呂俊秀實地親見之情形及李文通之陳述，固均係被告以
    外之人於審判外之陳述，但已經檢察官、被告於準備程序同
    意作為證據，且於言詞辯論終結前亦未聲明異議，本院審酌
    上開書面陳述均無其他證據可認有錯誤性及虛偽性之可能，
    是依該書面陳述作成時之情況，即認為適當，依刑事訴訟法
    第159 條之5 第2 項規定，自得為證據。
二、訊據上訴人即被告（下稱被告）李春秋否認有意圖使特定候
    選人當選，而虛偽遷徙戶籍取得投票權而為投票之犯行，辯
    稱其因與先生感情不佳，原準備離婚，故將戶籍遷至澎湖縣
    湖西鄉成功村港底47號父親李文通舊宅，其後經子女勸阻始
    未辦理離婚，並非意圖使特定候選人當選而遷戶籍等語。
三、經查：
    (一)澎湖縣將於99年6 月12日舉行第19屆村長及鄉民代表選舉
      ，又被告李春秋原設籍在澎湖縣馬公市風櫃里風櫃尾79號
      之16，而於99年1 月19日委由陳俊男將其戶籍遷至澎湖縣
      湖西鄉成功村港底47號，嗣被告李春秋經澎湖縣選舉委員
      會編入澎湖縣第19屆村長及鄉民代表選舉第57投票所（湖
      西鄉成功村）選舉人名冊，而取得選舉澎湖縣湖西鄉成功
      村村長及鄉民代表之投票權，並於99年6 月12日前往投票
      等事實，有遷入戶籍登記申請書、澎湖縣第19屆村長及鄉
      民代表選舉第57投票所（湖西鄉成功村）選舉人名冊附卷
      可稽（見警卷第4 、6 頁），自堪以認定。
    (二)又參以警員呂俊秀於99年7 月25日至澎湖縣湖西鄉成功村
      港底47號查訪，澎湖縣湖西鄉成功村港底47號外觀並無人
      居住，被告李春秋亦不在澎湖縣湖西鄉成功村港底47號，
      且經警員呂俊秀詢問居住澎湖縣湖西鄉成功村港底47－1
      號之李文通（即被告李春秋之父），李文通陳稱被告李春
      秋平日居住澎湖縣馬公市風櫃里風櫃尾79號之16，並未居
      住澎湖縣湖西鄉成功村港底47號，不知被告李春秋為何遷
      戶籍至澎湖縣湖西鄉成功村港底47號等語，此有查訪遷入
      戶籍人口表在卷可稽（見警卷第7 頁），是被告李春秋於
      99年1 月19日將戶籍遷至澎湖縣湖西鄉成功村港底47號後
      ，並未實際居住在澎湖縣湖西鄉成功村港底47號之情，亦
      已明確。被告李春秋雖辯稱其因與先生感情不佳，原準備
      離婚，故將戶籍遷至澎湖縣湖西鄉成功村港底47號父親李
      文通舊宅等語，證人陳俊男於本院審理中固亦結證稱因被
      告李春秋表示與先生感情不好，故受託為其辦理戶籍遷移
      等語（見本院卷第104 －105 頁）。然證人陳俊男證述被
      告李春秋遷戶籍原因係經由被告李春秋之告知，自難據為
      有利被告李春秋之證據。另衡諸被告李春秋倘確與夫感情
      不佳欲辦理離婚而將戶籍遷回娘家，被告李春秋之父李文
      通既居住澎湖縣湖西鄉成功村港底47－1 號，被告李春秋
      豈有將戶籍遷至澎湖縣湖西鄉成功村港底47號無人居住之
      舊宅之理？且被告李春秋遷移戶籍至澎湖縣湖西鄉成功村
      港底47號後，卻未實際居住澎湖縣湖西鄉成功村港底47號
      或47－1 號娘家，則被告李春秋於夫妻辦理離婚前即先行
      遷移戶籍至澎湖縣湖西鄉成功村港底47號，實無助於被告
      李春秋，被告李春秋所辯即難採信。再被告李春秋於99年
      1 月19日遷移戶籍至澎湖縣湖西鄉成功村港底47號，既非
      因婚姻、就業、就學、服兵役、子女學區、農保、都會區
      福利給付優渥或其他正當或合理事由，且被告李春秋遷移
      戶籍之時間與澎湖縣湖西鄉成功村村長及鄉民代表選舉投
      票日99年6 月12日相接近，其復與澎湖縣湖西鄉成功村村
      長候選人均認識，其中村長候選人之一為被告李春秋之表
      姊兒子，已經被告李春秋於警詢中陳明（見警卷第3 頁）
      ，是被告李春秋為村長選舉投票而虛偽設籍，應已顯明。
    綜上所述，被告李春秋意圖使特定候選人當選，而虛偽遷徙
    戶籍取得投票權而為投票，事證明確，犯行堪以認定。
四、核被告李春秋所為，係犯刑法第146 條第2 項意圖使特定候
    選人當選，以虛偽遷徙戶籍取得投票權而為投票罪。公訴人
    起訴認被告李春秋係犯刑法第146 條第1 項之罪，雖有未當
    ，惟二者基本社會事實同一，本院自得變更起訴法條逕予審
    判。
五、原判決就被告李春秋犯行部分，適用刑法第146 條第2 項規
    定，並審酌被告李春秋所為妨害選舉之純正及公平性，惟念
    及被告李春秋係基於個人自發性所為，犯罪情節非重等一切
    情狀，量處有期徒刑5 月，並諭知如易科罰金以新台幣1 千
    元折算1 日，又敘明被告李春秋所犯屬刑法分則第六章之妨
    害投票罪，且經宣告有期徒刑以上之刑，應依公職人員選舉
    罷免法第113 條第3 項、刑法第37條第2 項規定諭知褫奪公
    權2 年。經核原判決此部分認事用法，尚無不合，量刑亦稱
    妥適，被告李春秋上訴意旨否認犯罪，指摘原判決此部分不
    當，為無理由，應予駁回。
乙、無罪部分
一、公訴意旨以：被告劉尚廷明知其實際居住於高雄縣岡山鎮○
    ○路140 巷5 號，於空軍第十通信航管資訊中隊服役（現於
    空軍第七通信航管資訊中隊服役），被告李志源明知其實際
    居住於高雄縣美濃鎮○○里○○路28號，於空軍第十通信航
    管資訊中隊服役，均無實際遷移住所至澎湖縣湖西鄉成功村
    港底47號之真意，竟分別基於使投票發生不正確結果之犯意
    ，被告劉尚廷、李志源分別於民國99年2 月12日、1 月27日
    將身分證件交由陳彩麗轉交與李璻琴或由陳彩麗持往澎湖縣
    湖西鄉戶政事務所申請變更住所，將戶籍遷入澎湖縣湖西鄉
    成功村港底47號，致澎湖縣選舉委員會將被告劉尚廷、李志
    源編入澎湖縣第19屆鄉市民代表及村里長選舉名冊並公告確
    定，被告劉尚廷、李志源因而得以參與湖西鄉鄉民代表及成
    功村村長選舉，且亦於同年6 月12日前往投票，使投票發生
    不正確之結果。因認被告劉尚廷、李志源涉犯刑法第146 條
    第1 項之妨害投票罪。
二、公訴人認被告劉尚廷、李志源涉犯妨害投票罪，係以被告劉
    尚廷、李志源遷入戶籍登記申請書、澎湖縣第19屆村長及鄉
    民代表選舉第57投票所（澎湖縣成功村）選舉人名冊、澎湖
    縣湖西鄉成功村港底47號房屋照片附卷可佐，復參以被告劉
    尚廷、李志源分別自98年1 月28日、12月16日即有固定搭機
    往返高雄之記錄，卻遲於99年2 月12日、1 月27日始辦理遷
    徙戶籍，又被告劉尚廷、李志源2 人與澎湖縣湖西鄉成功村
    並無任何地緣關係，若非有特定支持人選，怎知要將票投給
    何人？以此資為論據。
三、訊據被告劉尚廷、李志源均否認有意圖使特定候選人當選，
    而虛偽遷徙戶籍取得投票權而為投票之犯行，辯稱因在澎湖
    馬公空軍基地服役，為了取得購買機票優惠，始經由同事陳
    彩麗介紹將戶籍遷至澎湖縣湖西鄉成功村港底47號，尚與選
    舉無關等語。
四、經查：
    (一)被告劉尚廷原設籍在高雄市○○區○○路140 巷5 號，而
      於99年2 月12日委由陳彩麗再轉由李璻琴將其戶籍遷至澎
      湖縣湖西鄉成功村港底47號，被告李志源原設籍在屏東縣
      竹田鄉○○村○○路366 號，而於99年1 月27日委由陳彩
      麗將其戶籍遷至澎湖縣湖西鄉成功村港底47號，嗣被告劉
      尚廷、李志源經澎湖縣選舉委員會編入澎湖縣第19屆村長
      及鄉民代表選舉第57投票所（湖西鄉成功村）選舉人名冊
      ，而取得選舉澎湖縣湖西鄉成功村村長及鄉民代表之投票
      權，並於99年6 月12日前往投票等事實，業據證人陳彩麗
      於本院審理中結證確受被告劉尚廷、李志源委託代辦戶籍
      遷移至澎湖縣湖西鄉成功村港底47號，其中被告劉尚廷係
      由其委任李璻琴代辦等語（見本院卷第95－103 頁），並
      有遷入戶籍登記申請書、澎湖縣第19屆村長及鄉民代表選
      舉第57投票所（湖西鄉成功村）選舉人名冊附卷可稽（見
      警卷第11、12、18、19頁），固堪以認定。
    (二)惟被告劉尚廷、李志源均否認遷移戶籍與選舉有關，辯稱
      因在澎湖馬公空軍基地服役，為了取得購買機票優惠，始
      經由同事陳彩麗介紹將戶籍遷至澎湖縣湖西鄉成功村港底
      47號等語。又被告劉尚廷自96年8 月1 日至99年7 月31日
      、被告李志源自98年12月16日起迄今，二人均在澎湖縣服
      役，已經被告劉尚廷、李志源陳明在卷，並有遷入戶籍登
      記申請書上役別載明現役及第十通信航管資訊中隊在職證
      明冊可憑（見警卷第11、18頁、原審卷第23頁）；再空軍
      第四四三戰術戰鬥機聯隊馬公基地勤務隊對外地來澎湖服
      務之軍人不提供遷籍之處所，亦有該隊99年10月28日空一
      馬基字第0990000870號函可稽（見偵查卷第29－30頁）；
      證人陳彩麗於本院審理中亦結證稱其與被告劉尚廷、李志
      源均為軍中同事，因澎湖縣居民夏天購買機票7 折，冬天
      購買機票5 折，而軍人薪資不高，其為幫助軍中同事享有
      購買機票優惠，故協助辦理遷移戶籍，其經由友人李璻琴
      得知澎湖縣湖西鄉成功村港底47號屋主同意他人將戶籍遷
      入，乃為被告劉尚廷、李志源及其他軍中同事代辦遷移戶
      籍至澎湖縣湖西鄉成功村港底47號，前後共7 、8 位，其
      為被告劉尚廷、李志源代辦戶籍遷移尚與選舉無關等語（
      見本院卷第95－103 頁），且證人陳彩麗於本院復提出澎
      湖縣湖西鄉成功村港底47號戶口名簿及代辦被告劉尚廷、
      李志源、案外人曾立耀、熊瑩、林翔蕙、游家賢、呂鏹、
      歐謹榕戶籍遷入澎湖縣湖西鄉成功村港底47號之遷入戶籍
      登記申請書資為佐證（見本院卷第109 －120 頁），而觀
      諸陳彩麗提出之遷入戶籍登記申請書可知，陳彩麗代辦戶
      籍遷移之時間分別為99年1 月27日、1 月28日、2 月12日
      、3 月1 日、4 月6 日、4 月21日、7 月1 日，其中案外
      人歐謹榕於99年5 月3 日即遷出至屏東縣屏東市○○路39
      巷17號，足見陳彩麗於99年6 月12日選舉前4 個月內仍有
      代辦戶籍遷移，而於99年6 月12日選舉前亦有辦理戶籍遷
      出之情形，陳彩麗證述其係為幫助軍中同事享有購買機票
      優惠而協助辦理遷移戶籍，與選舉並無關連之情，即屬可
      信。是被告劉尚廷、李志源辯稱將戶籍遷入澎湖縣湖西鄉
      成功村港底47號係為享有購買機票優惠一節，非無可採。
      至被告劉尚廷、李志源雖各自96年8 月1 日、98年12月16
      日起即在澎湖縣服役，卻各遲至99年2 月12日、99年1 月
      27日始辦理遷移戶籍，惟被告劉尚廷、李志源本非澎湖縣
      人，人生地不熟，且每個人非必然同意其戶籍內有不相關
      之他人遷入，是被告劉尚廷、李志源未能即時遷移戶籍至
      澎湖縣，其後因機緣巧合認識陳彩麗而代辦遷移戶籍，實
      不違常情，尚不得因此即認被告劉尚廷、李志源遷移戶籍
      係意圖使特定候選人當選而以虛偽遷徙戶籍取得投票權。
    此外，又查無其他積極證據足認被告劉尚廷、李志源有妨害
    投票犯行，被告劉尚廷、李志源之犯罪即屬不能證明。
五、原審疏未詳查，率認被告劉尚廷、李志源有妨害投票犯行，
    而予論罪科刑，被告劉尚廷、李志源上訴意旨否認犯罪，非
    無理由，自應由本院將原判決關被告劉尚廷、李志源部分撤
    銷，並為被告劉尚廷、李志源無罪之諭知。
據上論結，應依刑事訴訟法第368條、第369 條第1 項前段、第
364 條、第301 條第1 項前段，判決如主文。
本案經檢察官方娜蓉到庭執行職務。
中    華    民    國  100     年    10    月    20    日
                    刑事第八庭  審判長法  官  李炫德
                                      法  官  徐美麗
                                      法  官  郭玫利
以上正本證明與原本無異。
如不服本判決應於收受本判決後10日內向本院提出上訴書狀，其
未敘述上訴理由者，並得於提起上訴後10日內向本院補提理由書
狀（均須按他造當事人之人數附繕本）「切勿逕送上級法院」。
中    華    民    國  100     年    10    月    20    日
                                      書記官  梁美姿
附錄本件判決論罪科刑法條
刑法第146條第1、2項：
以詐術或其他非法之方法，使投票發生不正確之結果或變造投票
之結果者，處5年以下有期徒刑。
意圖使特定候選人當選，以虛偽遷徙戶籍取得投票權而為投票者
，亦同。